臺灣板橋地方法院民事判決　九十二年度訴字第二四七七號
　　原　　　告　　實密科技股份有限公司
　　法定代理人　　丙○○
　　訴訟代理人　　乙○○
　　被　　　告　　甲○○
　　訴訟代理人　　羅秉成律師
　　　　　　　　　洪桂如律師
　　複 代理 人　　溫欽彥律師
右當事人間請求返還不當得利事件，經本院於中華民國九十三年二月二十三日言詞辯
論終結，判決如左：
    主      文
原告之訴及假執行之聲請均駁回。
訴訟費用由原告負擔。
    事      實
甲、原告方面：
  一、聲明：
      (一)被告應返還原告新台幣（下同）二百三十二萬二千七百七十五元及自起訴狀
        繕本送達次日起至清償日止按年息百分之五計算之利息。
      (二)願供擔保，請准宣告假執行。
  二、陳述：
      (一)按被告原任職原告公司副總經理職務，嗣民國（下同）九十一年六月三十日
        自動離職後，遂與原告間因給付離職金之勞資爭議，對於原告聲請假扣押裁
        定、扣押原告財產並提起訴訟（台灣台北地方法院九十二年度勞訴字第二七
        號，下稱另案），惟原告認為被告有關離職金之請求於法無據，乃依法提供
        二百三十二萬二千七百七十五元擔保後撤銷上開假扣押執行，並與被告續行
        訴訟。詎料，被告竟於訴訟審理中再以相同事由對原告聲請支付命令（台灣
        台北地方法院九十一年度促字第六五三七三號），並由執行法院核發收取命
        令，准由被告收取前開擔保金受償在案，造成原告於另案未經法院實體審理
        前就受有二百三十二萬二千七百七十五元之金錢上損害。
      (二)被告取得二百三十二萬二千七百七十五元之離職金乃無法律上之原因：
        (1)參酌被告另案之起訴狀，被告係以原告公司員工手冊之規定及原證二號之
          離職金計算表為依據，主張原告有給付離職金之義務。惟查，員工手冊有
          關離職金之規定自原告八十七年三月起正式適用勞動基準法後即無再適用
          之餘地；另原證二號之計算表乃原告內部人員按被告要求直接以電腦程式
          試算予被告者，並未經原告負責人員或相關主管之簽章或用印確認之書面
          ，對原告不生效力，被告應不得據此作為原告同意給付離職金之證明。故
          被告於九十一年離職時，原告公司既已正式適用勞基法，被告自不得本於
          員工手向原告請求離職金，被告透過強制執行取得二百三十二萬二千七百
          七十五元之離職金當然欠缺法律上之原因。
        (2)又督促程序採書狀審理、一造審理法則，不同於一般訴訟程序係採言詞審
          理及兩造審理之法則，故法院支付命令之聲請，並不就債權請求權為當否
          之調查，而係直接依其聲請為核發，故支付命令未經法定期間內提出異議
          ，雖與確定判決有同一效力，然其核發程既未經法院實體審理，當然不影
          響當事人間請求基礎有無法律上原因之認定。被告無請求離職金之法律上
          原因已如前述，則被告縱使依支付命令為強制執行而取得二百餘萬元之離
          職金，亦不因而使無法律上之原因而變成有法律上之原因。
      (三)被告受有二百三十二萬二千七百七十五元之金錢利益：
        被告日前已透過執行法院核發收取命令，准其收取二百三十二萬二千七百七
        十五元之擔保金受償在案，被告受有二百三十二萬二千七百七十五元之金錢
        利益之事實，已堪認定。
      (四)原告受有二百三十二萬二千七百七十五元之金錢損害：
        查原告因被告主張離職金之權利並透過強制執行程序領取二百三十二萬二千
        七百七十五元，造成原告因而受有二百三十二萬二千七百七十五元之金錢上
        損害。
      (五)按民法第一百七十九條前段規定「無法律上支援因而受有利益致他人受有損
        害者，應返還其利益」。本件被告取得二百三十二萬二千七百七十五元之金
        錢利益既欠缺法律上原因，並造成原告受有同額之金錢上損害，以該當不當
        得利之要件，依該條規定，被告自應返還其所受之二百三十二萬二千七百七
        十五元金錢利益予原告，原告爰此提起訴訟。
      (六)對被告答辯之陳述：
        (1)支付命令並沒有經過實體的調查審理，只是一個書面的審理，二者並不相
          同，與最高法院六十九年台上字第一一四二號判例所指的情形，即經言詞
          審理程序而為之判決，並不相同。
        (2)確定支付命令之效力雖同於確定判決，然支付命令程序既非經言詞辯論並
          未為實體審理，乃與法院判決審理程序有別，其內容若有不當自不當然等
          同確定判決而得適用最高法院六十九年台上字一一四二號判決意旨：
          1.按最高法院六十九年台上字第一一四二號裁判意旨，謂本於確定判決為
            強制執行所受之金錢支付，縱判決內容不當，除經再審程序予以變更外
            ，並非無法律上原因而受利益，無不當得利之適用。此乃因確定判決係
            經各審級法院進行言詞辯論程序並調查相關證據後所認定之事實，而言
            詞辯論程序之進行既已給予兩造當事人充分陳述對己有利之主張及提出
            防禦方法之機會，即兩造當事人之程序利益以透過上開審理程序獲得保
            護，故為確保法法律秩序及其安定性，確定判決所認定之事實自有拘束
            力。
          2.惟查，支付命令之督促程序，法院僅進行形式之書面審理程序，未如判
            決審理程序有給予兩造當事人陳述及攻防之機會，是以，當事人之程序
            利益並未受保障，則支付命令自不能如同確定判決得當然被認定為有法
            律上之原因。換言之，被告所取得之二百三十二萬餘元之金錢利益，既
            欠缺法律上原因，當不因被告係透過未經實體審理程序之支付命令而使
            原本無法律原因之事實變成有法律上原因。
          3.又最高法院六十九年台上字第一一四二號裁判僅就確定判決予以闡明，
            並未敘及支付命令之適用，且目前亦無一實務見解就支付命令內容不當
            之情行為相同之認定。而確定判決與支付命令既係法院分別經由言詞實
            體審理程序與書面形式審理程序不同審理程序所發生者，在考量當事人
            程序利益保護之情況下，應不得直接將上開裁判意旨適用於支付命令之
            情形。否則，依現今住居方式之改變，支付命令往往均不是直接送達予
            本人受領，很容易就發生當事人因非可歸責於己之因素而遲延受有支付
            命令致逾越異議期間之事件，若課以等同確定判決得遽以為法律上原因
            之認定，亦有失法律公平精神。況且，被告係在對原告提起訴訟並經法
            院審理之同時，又另行對原告聲請支付命令，並以原告負責人之住所為
            支付命令送達地，造成原告逾期透過法院言詞辯論程序進行防禦之機會
            完全被剝奪，被告卻在法院未為實體審理之前取得全數二百萬餘元之不
            法利益。
  三、證據：提出台灣台北地方法院民事執行處北院錦九十二執庚字第一Ｏ三九四號
      函、離職金計算表、實密科技股份有限公司員工手冊（節錄）、實密科技股份
      有限公司工作規則（節錄）各一份為證。
乙、被告方面：
  一、聲明：求為判決如主文所示。
  二、陳述：
      (一)按債權人本於確定判決對於債務人為強制執行而受金錢之支付者，該確定判
        決如未經其後之確定判決予以廢棄，縱令判決內容不當，在債務人對於原執
        行名義之確定判決提起再審之訴予以變更前，亦非無法律之原因而受有利益
        ，自無不當得利可言，最高法院六十九年台上字一一四二號判例意旨已明揭
        斯旨，合先敘明。
      (二)本件被告前係據兩造間之工作規則約定及原告之承諾，始就系爭款項聲請核
        發支付命令，而原告接獲前開支付命令之裁定後，並未爭執且未於法定期間
        異議而確定，此事實原告於起訴狀內亦不爭執。又已確定之支付命令與確定
        判決有同一效力（民事訴訟法第五百二十條第一項規定），而由原告起訴之
        理由可知，本件係對前開確定支付命令不服，惟原告竟未循再審程序救濟，
        反另提起本件，自非適法。
      (三)本件被告並未受有不當得利：
        被告既係據確定之支付命令聲請強制執行而取得系爭款項，被告自無不當得
        利可言，此前開最高法院六十九年台上字第一一四二號判例意旨亦已肯認。
        是被告取得系爭款項係有法律上之原因，並無不當得利可言，原告本件請求
        顯無理由，自應駁回。
      (四)被告是依據確定的支付命令聲請強制執行，且該支付命令已合法送達原告，
        原告並未在不變期間內聲明異議，於支付命令確定後又沒有提起再審，該支
        付命令與確定判決有同一效力，此為法律所明文規定，不因其未行言詞辯論
        程序而有所不同，因而被告依以確定的支付命令，聲請強制執行並獲償，並
        非不當得利。
丙、本院依職權調取臺灣台北地方法院九十一年度促字第六五三七三號支付命令卷宗
    及臺灣臺北地方法院九十二年度執字第一Ｏ三九四號清償債務執行卷宗。
    理      由
一、原告起訴主張：被告原任職原告公司副總經理職務，九十一年六月三十日自動離
    職後，與原告間因給付離職金之勞資爭議，對原告聲請假扣押裁定，扣押原告財
    產並提起訴訟（台灣台北地方法院九十二年度勞訴字第二七號，下稱另案），惟
    原告認為被告有關離職金之請求於法無據，乃依法提供二百三十二萬二千七百七
    十五元擔保後，撤銷上開假扣押執行，並與被告續行訴訟。詎料，被告竟於訴訟
    審理中再以相同事由對原告聲請支付命令（台灣台北地方法院九十一年度促字第
    六五三七三號），並由執行法院核發收取命令，准由被告收取前開擔保金受償在
    案。惟被告於九十一年離職時，原告公司已正式適用勞基法，被告不得本於員工
    手冊向原告請求離職金，故被告透過強制執行取得二百三十二萬二千七百七十五
    元之離職金當然欠缺法律上之原因。況支付命令之審理係採書狀、一造審理法則
    ，未如判決審理程序有給予兩造當事人陳述及攻防之機會，當事人之程序利益並
    未受保障，支付命令自不能如同確定判決當然被認定為有法律上之原因，因此被
    告縱使依支付命令為強制執行而取得二百餘萬元之離職金，亦不因而使無法律上
    之原因變成有法律上之原因。被告無法律上之原因取得前開金額而受有利益，致
    原告受有同額之金錢上損害，自屬不當得利，爰依民法第一百七十九條前段規定
    提起本件訴訟。
二、被告則以：被告係依兩造間之工作規則及原告之承諾，始就系爭款項聲請核發支
    付命令，原告接獲支付命令後，並不爭執，且未於法定期間聲明異議，該支付命
    令因而確定。而支付命令與確定判決有同一效力，此為法律所明文規定，不因其
    未行言詞辯論程序而有所不同，被告既係依據確定之支付命令聲請強制執行而取
    得系爭款項，自無不當得利可言，最高法院六十九年台上字第一一四二號判例意
    旨已明揭斯旨，是被告取得系爭款項係有法律上之原因，原告請求顯無理由，自
    應駁回等語置辯。
三、查原告主張被告原任職原告公司副總經理職務，九十一年六月三十日離職後，與
    原告間因給付離職金之勞資爭議，對原告聲請假扣押裁定，扣押原告財產並提起
    訴訟，因原告認為被告有關離職金之請求於法無據，乃依法提供二百三十二萬二
    千七百七十五元供擔保，免為上開假扣押執行，並與被告續行訴訟，嗣被告另以
    台灣台北地方法院九十一年度促字第六五三七三號支付命令為執行名義，由執行
    法院核發收取命令，准由被告收取原告提存之前開擔保金受償在案等情，業據原
    告提出台灣台北地方法院民事執行處北院錦九十二執庚字第一Ｏ三九四號函影本
    一紙為證，並經本院依職權向台灣台北地方法院調取前開執行案卷核閱無誤，被
    告對之復不爭執，自堪信為真實。
四、按債權人本於確定判決對於債務人為強制執行而受金錢之支付者，該確定判決如
    未經其後之確定判決予以廢棄，縱令判決內容不當，在債務人對於原執行名義之
    確定判決提起再審之訴予以變更前，亦非無法律之原因而受有利益，自無不當得
    利可言，有最高法院六十九年台上字一一四二號判例可稽。又債權人之請求，以
    給付金錢或其他代替物或有價證券之一定數量為標的者，得聲請法院依督促程序
    發支付命令；債務人對於支付命令未於法定期間合法提出異議者，支付命令與確
    定判決有同一之效力，民事訴訟法第五百零八條第一項、第五百二十一條第一項
    分別定有明文。
五、次按，送達於住居所、事務所或營業所不獲會晤應受送達人者，得將文書付與有
    辨別事理能力之同居人或受僱人，民事訴訟法第一百三十七條第一項亦有明文規
    定，故若訴訟文書已付與此種徟居人或受僱人，其效力應認與交付本人同，至其
    已否轉交，何時轉交，均非所問。再者，受公寓大廈管理委員會僱用之管理員，
    其所服勞務包括為公寓大廈住戶接收件者，性質上應屬全體住戶之受僱人，即與
    同法第一百三十七條第一項規定之受僱人相當，郵政機關之郵差送達文書於住居
    所、事務所或營業所，不獲會晤應受送達人，而將文書付與上開公寓大廈管理員
    者，為合法送達，至該管理員何時將文書轉交應受送達人，對已生之合法送達效
    力不受影響，亦有最高法院八十四年度台抗字第二五八號、九十年度台抗字第八
    六號裁判意旨可資參看。
六、本件被告係以台灣台北地方法院九十一年度促字第六五三七三號支付命令為執行
    名義，經由強制執行程序而受領二百三十二萬二千七百七十五元，為兩造所不爭
    執之事實，已如前述。而前開支付命令係於九十二年二月六日由被告法定代理人
    丙○○住所僑福花園大廈住戶管理委員會管理員張玉福以憑本立之受僱人名義收
    受送達，業經本院依職權向台灣台北地方法院調取該院九十一年度促字第六五三
    七三號支付命令聲請事件卷宗核閱無誤，有送達回證附於該案卷可憑，且原告訴
    訟代理人亦自認張玉福為原告法定代理人丙○○之受僱人無訛，依首揭說明，張
    玉福簽收支付命令之效力，即與原告法定代理人丙○○本人收受相同，要不因該
    管理員事後有無轉交予原告法定代理人丙○○而有差異，故原告陳稱：支付命令
    是由受僱人簽收的，有無將之轉給法定代理人尚待查證云云，並不影響本件支付
    命令已於九十二年二月六日合法送達原告之認定。前開支付命令既已合法送達原
    告，惟原告並未於送達後二十日之不變期間內向發命令之法院提出異議，亦據本
    院依職權調取前開案卷查明無誤，依民事訴訟法第五百二十一條第一項之規定，
    該支付命令即與確定判決有同一效力。被告本於前開未經廢棄或變更之確定支付
    命令對原告為強制執行，並因而受有二百三十二萬二千七百七十五元之金錢給付
    ，參酌首揭最高法院六十九年台上字第一一四二號判例意旨，被告自非無法律之
    原因而受有利益，是以，原告主張被告受領上開金錢之給付為不當得利，即屬無
    據，要難採信。
七、再者，觀諸我國民事訴訟法第六編關於「督促程序」之規定可知：督促程序乃對
    於以給付金錢或其他代替物或有價證券之一定數量為標的之請求，僅依債權人之
    聲請，不訊問債務人，憑書面審理，對債務人發支付命令。若債務人對該命令不
    於一定之不變期間內提出異議，即賦予該支付命令與確定判決相同之確定力及執
    行力之特別訴訟程序，但因債務人就支付命令有提出異議之權，一經於法定期間
    提出異議，支付命令即失其效力，此時債權人支付命令之聲請，視為起訴或聲請
    調解。支付命令雖不訊問債務人，但支付命令必須送達於債務人，且不得以公示
    送達方法送達，倘於發支付命令後三個月內不能送達於債務人者，支付命令失其
    效力，故債務人必受支付命令之送達，於受送達後，債務人如認為不負支付命令
    所載之債務者，自必提出異議，且得不附理由而提出異議，可謂法律已顧及債務
    人之利益，不至於有無債受累之情事發生。是以債務人受合法送達後，未於法定
    期間提出異議，民事訴訟法第五百二十一條第一項乃規定支付命令即告確定而與
    確定判決有同一之效力，蓋債務人異議權之行使已足以保護債務人之利益，要不
    因其未行言詞辯論程序而有所不同。本件原告徒以支付命令程序未經言詞辯論及
    實體審理，與法院判決審理程序有別，其內容若有不當不當然等同確定判決為由
    ，據以主張被告所取得之支付命令不能等同確定判決，而得認為被告受領二百三
    十二萬二千七百七十五元有法律上之原因云云，顯係誤解法律，核其主張，自無
    可採。
八、綜上所述，本件被告既係依確定之支付命令對原告為強制執行，並因而受有二百
    三十二萬二千七百七十五元之金錢給付，其取得前開金錢自非無法律之原因，並
    無不當得利可言，從而，原告依不當得利法律關係提起本件訴訟，請求被告返還
    前開受領之金錢給付及其法定遲延利息，為無理由，不應准許。又原告之訴既經
    駁回，其假執行之聲請即失所附麗，爰併駁回之。
九、據上論結，原告之訴為無理由，依民事訴訟法第七十八條，判決如主文。
中　　　華　　　民　　　國　　九十三　　年　　　三　　　月　　　八　　　日
                                臺灣板橋地方法院民事第二庭
~B法　　　官　程怡怡
右為正本係照原本作成
如對本判決上訴，須於判決送達後廿日內向本院提出上訴狀
中　　　華　　　民　　　國　　九十三　　年　　　三　　　月　　　八　　　日
~B法院書記官　楊舒惟
